【裁判字號】    99,上易,530
【裁判日期】    991027
【裁判案由】    恐嚇
【裁判全文】
臺灣高等法院臺南分院刑事判決         99年度上易字第530號
上  訴  人
即  被  告  丙○○
指定辯護人  本院公設辯護人  丁○○
上列上訴人因恐嚇案件，不服臺灣臺南地方法院九十九年度易字
第八三九號中華民國九十九年七月十六日第一審判決（起訴案號
：臺灣臺南地方法院檢察署九十九年度偵字第七三九三號），提
起上訴，本院判決如下：
    主  文
原判決撤銷。
丙○○共同犯恐嚇取財未遂罪，處有期徒刑拾月。扣案之墨鏡壹
支及便帽參頂（藍、白、灰色各壹頂）均沒收。
    事  實
一、丙○○與姓名年籍均不詳之成年男子「陳先生」及其他不詳
    之人共組詐騙集團，嗣該集團成員基於共同意圖為自己不法
    所有之犯意聯絡，先由「陳先生」於民國九十九年五月十日
    上午八時許，撥打電話向甲○○誆稱：你女兒朋友向人借錢
    ，因為找不到那位朋友，但你女兒曾背書擔保，現在在我們
    手上，須代為償還新台幣（下同）六十萬元才沒事，另要留
    下聯絡電話、車牌號碼、提款銀行地點保持聯絡等語，並由
    該集團之女性成員在旁佯裝哭聲並表示被打傷等情，致甲○
    ○心生畏懼，情急之下先行報警，並在警察監控下，於同日
    上午十時許至臺南市○○區○○路二段之上海儲蓄商業銀行
    提領現金六十萬元。再於同日上午十時三十分許，在臺南市
    ○○路○段九十三號前交付丙○○。丙○○取得該款欲離去
    之際，為據報在旁埋伏之員警當場逮獲，並扣得丙○○所攜
    帶由「陳先生」提供之實施偽裝衣物即墨鏡一支、便帽（藍
    、白、灰色各一頂）三頂、橘色上衣及牛仔短褲各一件。
二、案經甲○○訴由臺南市警察局第一分局報告臺灣臺南地方法
    院檢察署檢察官偵查起訴。
    理  由
一、本件被告所犯為死刑、無期徒刑、最輕本刑為三年以上有期
    徒刑以外之罪，亦非屬高等法院管轄之第一審案件，其於準
    備程式進行中，先就被訴事實為有罪之陳述，經審判長告知
    簡式審判程式之旨，並聽取公訴檢察官之意見後，依刑事訴
    訟法第二百七十三條之一第一項、第二百七十三條之二等規
    定，裁定進行簡式審判程式（見本院卷第五十六頁），不受
    同法第一百五十九條第一項、第一百六十一條之二、第一百
    六十一條之三、第一百六十三條之一及第一百六十四條至第
    一百七十條所規定證據能力認定及調查方式之限制，合先敘
    明。
二、訊據被告對於上開事實業已坦承不諱（見原審卷第二十六頁
    背面、本院卷第四十四頁背面、五十四頁背面），核與證人
    即被害人甲○○於偵訊及本院審理（見偵卷第十六頁；本院
    卷第五十五頁）、證人即員警乙○○於偵訊時（見偵卷第十
    七至十八頁）結證之情節相符，復有ＬＧ手機一支（門號0
    000000000號）、ＮＩＫＥ背包一個、墨鏡一支、
    便帽三頂、橘色上衣及牛仔短褲各一件扣案可資佐證，事證
    明確，被告犯行洵堪認定。
三、按刑法上恐嚇取財罪之「恐嚇」，固係指以危害通知他人，
    使該人主觀上生畏怖心之行為，然此危害之通知，並非僅限
    於將來，其於現時以危害相加者，亦應包括在內。因是，恐
    嚇之手段，並無限制，其以言語、文字為之者無論矣，即使
    出之以強暴、脅迫，倘被害人尚有相當之意思自由，而在社
    會一般通念上，猶未達於不能抗拒之程度者，仍屬本罪所謂
    「恐嚇」之範疇。至於危害通知之方法，亦無限制，無論明
    示之言語、文字、動作或暗示之危害行為，苟已足使對方理
    解其意義之所在，並足以影響其意思之決定與行動自由者均
    屬之。又被害人甲○○於接到恐嚇電話後隨即報警，並在警
    察監控下，領取現金並交付被告。甲○○之交付財物係在警
    方監控下，事實上係為逮捕被告所為，故被告之恐嚇取財行
    為不能真正完成，僅能論以未遂。核被告所為，係犯刑法第
    三百四十六條第三項、第一項之恐嚇取財罪未遂罪。公訴人
    認被告之犯行係犯刑法第三百三十九條第一項詐欺取財罪，
    顯有誤會，然起訴之基本社會事實相同，本應變更起訴法條
    ，唯經原審蒞庭實行公訴之檢察官當庭補充起訴法條（見原
    審卷第二十九頁背面），本院自無需再援引刑事訴訟法第三
    百條變更起訴法條。被告明知姓名年籍不詳之「陳先生」及
    其他不詳之人係以恐嚇取財為目的，仍決意為其擔任俗稱「
    車手」之工作，負責收取款項，是其業已參與恐嚇取財罪之
    犯罪構成要件行為，而與該詐欺集團其他成員間存有合作、
    分工之功能性支配關係，應論以共同正犯。
四、公訴人於原審論告意旨雖認本件被告之犯行，另涉刑法第三
    百三十九條第一項之詐欺取財罪；惟按刑法第三百四十六條
    第一項之恐嚇取財罪，與同法第三百三十九條第一項之詐欺
    取財罪，二者之區別，在於前者係施用使人心生畏怖之恐嚇
    手段，致被害人心生畏懼，明知不應交付財物而交付，後者
    則係施用詐術手段，使人陷於錯誤，誤信為應交付財物而交
    付（最高法院三十年上字第六六八號判例參照）。惟上開之
    恐嚇手段，常以虛假之事實為內容，故有時亦不免含有詐欺
    之性質，倘含有詐欺性之恐嚇取財行為，足使人心生畏懼時
    ，自應僅論以高度之恐嚇取財罪，殊無再適用詐欺取財罪之
    餘地。本案被害人甲○○之女林安妮並未積欠詐騙集團債務
    亦未遭人脅持。姓名年籍不詳之「陳先生」雖以此不實之事
    項要求被害人給付金錢，然被害人已因姓名年籍不詳之「陳
    先生」所稱：其女替同學擔保，因為找不到這位同學，現要
    其女負責償還，其女人在他手上，並遭他們毆打受傷，要其
    替女償還六十萬元，如果不替其女還錢，要給其女好看，要
    讓其女斷手斷腳並要殺了其女把屍體丟到深山裡等語，而心
    生畏怖，揆諸前開說明，自應僅論以恐嚇取財罪，而無再適
    用詐欺取財罪之餘地，故不必另為無罪之諭知，併此敘明。
五、原審以被告犯罪事證明確，依上開法文論罪科刑，固非無見
    ，上訴意旨指摘原判決依恐嚇取財罪論科，適用法律違誤，
    固無足取；但被告之行為應為恐嚇取財未遂，原判決論以既
    遂罪，已有未合。又原判決理由三既認被告之行為，應僅論
    以恐嚇取財罪，而無再適用詐欺取財罪之餘地，乃又認公訴
    意旨認被告之行為構成詐欺取財部分因與前揭認定有罪之恐
    嚇取財部分係屬有想像競合犯之裁判上一罪關係，故不另為
    無罪之諭知，理由亦前後矛盾。原判決既有未當，自屬無可
    維持，應由本院予以撤銷改判。爰審酌被告正值壯年，不思
    以正當途徑獲取財物，反貪圖不法利益，竟於詐騙集團擔任
    收取款項之車手工作，與該集團共同以恐嚇詐騙方式，使被
    害人陷於畏懼，而交付款項，影響社會秩序甚鉅，亦增加治
    安機關查緝犯罪之困難，惟衡酌其參與犯罪程度，犯後坦承
    犯行，態度良好，並在原審審理時即明確交待犯罪手法及運
    作情形，且無前科，素行良好，有臺灣高等法院被告前案紀
    錄表在卷可稽，又甲○○遭恐嚇而交付之款項業已領回，有
    贓物認領保管單在卷可稽及檢察官具體求刑等一切情狀，量
    處如主文第二項所示之刑，以資懲儆。扣案之墨鏡一支及便
    帽三頂（藍、白、灰色各一頂）係該詐騙集團提供予被告使
    用，並為本次犯罪所用之物，應依刑法第三十八條第一項第
    二款之規定予以宣告沒收。扣案之ＬＧ牌手機一支、ＮＩＫ
    Ｅ牌背包一個、橘色上衣及牛仔短褲各一件亦皆係被告所有
    ，惟並非直接供被告犯本件恐嚇取財犯行所用之物，於日常
    生活中尚有正常之用途，且非屬違禁物，爰不為沒收之諭知
    ，附此敘明。又被告前固未曾因故意犯罪受有期徒刑以上刑
    之宣告，已如上述，惟被告於犯後並未供出詐欺集團成員之
    相關資料，以利警方偵辦，難認無再犯之虞，因認被告不適
    合為緩刑之宣告，附此敘明。
六、據上論斷，應依刑事訴訟法第三百六十九條第一項、第三百
    六十四條、刑法第二十八條、第三百四十六條第三項、第一
    項、第二十五條、第三十八條第一項第二款，判決如主文。
本案經檢察官謝錫和到庭執行職務。
中    華    民    國    99    年    10    月    27    日
                  刑事第二庭    審判長法  官  葉居正
                                      法  官  張桂美
                                      法  官  陳春長
以上正本證明與原本無異。
不得上訴。
                                      書記官  尤乃玉
中    華    民    國    99    年    10    月    27    日
中華民國刑法第346條第1項
意圖為自己或第三人不法之所有，以恐嚇使人將本人或第三人之
物交付者，處6月以上5年以下有期徒刑，得併科1千元以下罰金
。

司法院資訊處製作；財團法人民間司法改革基金會備份。
